臺灣高等法院臺中分院民事判決　　　九十年度重上字第六二號
　　上　訴　人　丙○○
　　　　　　　　甲○○
　　　　　　　　丁○○
　　　　　　　　戊○○
　　　　　　　　己○○
　　　　　　　　庚○○
　　複　代理人　乙○○
右當事人間請求履行契約事件，上訴人對於中華民國九十年三月十六日臺灣苖栗地方
法院八十九年度訴字第二二七號第一審判決提起上訴，本院判決如左：
　　　主　　　文
原判決廢棄。
被上訴人應將坐落苗栗市○○○段下南勢坑小段八五三地號（地目旱）如附圖八五三
Ｂ部分所示面積六千七百三十平方公尺，辦理分割並移轉登記予上訴人庚○○。
被上訴人應將坐落苗栗市○○○段上南勢坑小段一一七三之一地號（地目旱）如附圖
一一七三之一Ａ部分所示面積四千四百八十六平方公尺，辦理分割並移轉登記予上訴
人甲○○。
被上訴人應將坐落苗栗市○○○段上南勢坑小段一一七三之一地號（地目旱）如附圖
一一七三之一Ｂ部分所示面積四千五百八十五平方公尺，辦理分割並移轉登記予上訴
人戊○○。
被上訴人應將坐落苗栗市○○○段下南勢坑小段八五三地號（地目旱）如附圖八五三
Ｃ部分所示面積一千八百八十八平方公尺，辦理永佃權設定登記予上訴人丁○○，並
將坐落苗栗市○○○段上南勢坑小段一一七三之一地號（地目旱）如附圖一一七三之
一Ｃ部分所示面積三千三百五十三平方公尺，辦理分割並移轉登記予上訴人丁○○。
被上訴人應將坐落苗栗市○○○段下南勢坑小段八五三地號（地目旱）如附圖八五三
Ａ部分所示面積一萬零九百八十二平方公尺，辦理分割並移轉登記予上訴人丙○○。
被上訴人應將坐落苗栗市○○○段上南勢坑小段一一七三之三地號（地目旱）如附圖
一一七三之三Ａ部分所示面積一萬一千五百二十二平方公尺，辦理分割並移轉登記予
上訴人己○○。
第一、二審訴訟費用由被上訴人負擔。
　　　事實及理由
一、本件上訴人起訴主張祭祀公業三庄牛埔為張氏先祖張旺連、張興琳於台灣日據時
　　期共同設立，系爭坐落苗栗市○○○段下南勢坑小段八五三地號、同段上南勢坑
　　小段一一七三之一、一一七三之三等地號土地即登記該公業名下所有，並由張旺
　　連、張興琳共同管理。而該祭祀公業所有之三筆土地，自日據時期起，即由管理
　　人張旺連、張興琳及其等子孫陸續出賣予第三人耕作，並已收訖價金，將土地踏
　　界點交使用，嗣後上訴人等輾轉買受或繼受取得前開土地之權利，亦經點交占有
　　使用迄今，且數十年來，該公業派下員及其父祖輩均無異議，僅因上開土地係屬
　　農牧用地，以前因法令限制農地不得分割，及管理人久未改選，故從未辦理土地
　　分割移轉登記。上訴人為能取得前開土地之所有權，乃於八十六年九月間，徵得
　　該公業派下員張榮一等六人之同意，約定由上訴人丙○○代表全體買受人，出面
　　代辦該公業之申報及土地變更登記，辦妥後該公業必將土地所有權移轉登記予各
　　買受人，此亦有張榮一等六人所立切結書可稽。共有不動產之處分，土地法第三
　　十四條之一係屬特別規定，應優先適用，且處分祭祀公業所有不動產應否經派下
　　員全體同意之問題，依實務見解，僅須派下員過半數同意即可。又被上訴人派下
　　員八十八年五月三十一日召開派下員大會，決議將前開土地設定永佃權登記予上
　　訴人，此亦有該次會議紀錄可證，詎被上訴人事後翻異，不依承諾履行，為此依
　　切結書及輾轉買賣之法律關係提起本訴。並在本院聲明：(一)原判決廢棄(二)右廢棄
　　部分，(1)被上訴人應將坐落苗栗市○○○段下南勢坑小段八五三地號（地目旱）
　　如附圖853B部分所示面積六千七百三十平方公尺，辦理分割並移轉登記予上訴人
　　庚○○；(2)被上訴人應將坐落苗栗市○○○段上南勢坑小段一一七三之一地號（
　　地目旱）如附圖1173-1A部分所示面積四千四百八十六平方公尺，辦理分割並移
　　轉登記予上訴人甲○○；(3)被上訴人應將坐落苗栗市○○○段上南勢坑小段一一
　　七三之一地號（地目旱）如附圖1173-1B 部分所示面積四千五百八十五平方公尺
　　，辦理分割並移轉登記予上訴人戊○○；(4)被上訴人應將坐落苗栗市○○○段下
　　南勢坑小段八五三地號（地目旱）如附圖853C部分所示面積一千八百八十八平方
　　公尺，辦理永佃權設定登記予上訴人丁○○，並將坐落苗栗市○○○段上南勢坑
　　小段一一七三之一地號（地目旱）如附圖1173-1C 部分所示面積三千三百五十三
　　平方公尺，辦理分割並移轉登記予上訴人丁○○；(5)被上訴人應將坐落苗栗市○
　　○○段下南勢坑小段八五三地號（地目旱）如附圖853A部分所示面積一萬零九百
　　八十二平方公尺，辦理分割並移轉登記予上訴人丙○○；(6)被上訴人應將坐落苗
　　栗市○○○段上南勢坑小段一一七三之三地號（地目旱）如附圖1173-3A 部分所
　　示面積一萬一千五百二十二平方公尺，辦理分割並移轉登記予上訴人己○○。(三)
　　第一審廢棄部分及第二審訴訟費用均由被上訴人負擔。
二、被上訴人則以上訴人主張之買賣契約均查無實據，又祭祀公業之財產屬公同共有
    性質，公同共有物之處分或其他之權利行使，除其公同關係所由規定之法律或契
    約另有規定外，應得公同共有人全體之同意。本件祭祀公業三庄牛埔派下員計有
    張榮一等八人，前開買賣契約並未得全體派下員同意，自屬無權處分而無效。被
    上訴人與上訴人間既無直接買賣關係，自不可能同意移轉登記予上訴人，且派下
    員六人所立之切結書僅係被上訴人為委託上訴人丙○○代辦祭祀公業設定登記等
    事項，向丙○○所為之承諾，尚難認為對於上訴人均生效力，且切結書所載「先
    前之土地買賣契約」及「買受人」，等語，均未指明買賣契約之當事人及買賣標
    的物，自無從為上訴人請求之基礎，上訴人本於切結書請求分割並移轉土地所有
    權，即屬無理。又八十八年五月二十九日雖制定祭祀公業規約及召開派下員大會
    ，惟只有派下員六人到場，未經全體派下員同意，該規約之決議不生效力，苗栗
    市公所因此不予備查，該規約既不生效力，則依該規約為基礎之派下員大會之決
    議，尤其關於土地之處分等，亦因無所附麗而不生效力。更何況此派下員決議僅
    係派下員內部決議，僅對派下員生效，尚未與上訴人間有法律關係存在，在祭祀
    公業派下員未本於該決議與上訴人為法律行為前，自不得依該決議為請求依據等
    語資為抗辯，並在本院聲明請求：(一)駁回上訴(二)第二審訴訟費用由上訴人負擔。
三、兩造不爭之事實：
（一）上訴人主張祭祀公業係由張旺連、張興琳建立，嗣後張旺連二人於台灣光復前
      死亡，該公業即未改選管理人，現由張榮一、張友妹、張添財、張添生、張長
      貴、張長順、張順昌、張順和等八人依繼承關係取得派下員資格，並於八十七
      年十月三十一日召開派下員大會，選任張榮一為新任管理人，嗣於八十八年五
      月二十九日，由被上訴人張榮一、張友妹、張添財、張添生、張長貴、張長順
      等六人訂立管理及組織規約（下簡稱規約），並於同日簽署第一次派下員大會
      會議紀錄一份，另系爭苗栗市○○○段下南勢坑小段八五三地號、同段上南勢
      坑小段一一七三之一、一一七三之三等地號土地即登記該公業名下所有，早年
      由張旺連、張興琳共同管理等情，業據其提出苗栗市公所八十八苗市民字第二
      一四七號函、苗栗市公所派下員證明書、祭祀公業三庄牛埔派下系統表、派下
      全員名冊、財產清冊、祭祀公業三庄牛埔八十八年度第一次派下員大會會議記
      錄、祭祀公業三庄牛埔管理及組織規約及土地登記謄本為證（原審卷第九至十
      四、十七至四○頁、本院卷第一三五至一四○頁），且為被上訴人所不爭執，
      自堪信為真實。
（二）被上訴人張榮一、張友妹、張添財、張添生、張長貴、張長順與上訴人丙○○
      於八十六年九月間曾訂立切結書一份，委託上訴人丙○○辦理系爭祭祀公業之
      設立登記及土地變更等登記事宜，業據上訴人提出切結書一份附卷可參（原審
      卷第十五、十六頁、本院卷(一)第一二二、一二三頁），復為被上訴人所不爭執
      ，亦堪採信。
（三）系爭規約因未經全體派下員到場訂立，苗栗縣苗栗市公所未准予備查，業據被
      上訴人提出苗栗縣苗栗市公所函為證（本院卷(一)第九六頁），自堪採信。兩造
      間曾就系爭祭祀公業之申報成立、變更登記及所有權狀登記等事宜，委請代書
      何弘量辦理，被上訴人並與何弘量訂有切結書一份為憑（本院卷(一)第九三頁）
      ，為兩造所不爭執，亦堪信為真實。
（四）上訴人目前就系爭土地之占有現況，業經本院於九十一年二月二十二日會同苗
      栗縣地政務所測量人員，請其就上訴人之占有現況測量並繪出實測圖如本判決
      附圖，制有勘驗筆錄及實測圖在卷為憑（本院第二卷第十九、二十一、二十二
      頁），並為兩造所不爭執（本院第二卷第三十二頁）。
四、上訴人主張系爭三筆土地早經張旺連、張興琳及其等子孫陸續出賣予第三人耕作
    ，嗣後上訴人等輾轉買受或繼受取得前開土地之權利，是上訴人自得依輾轉買賣
    之法律關係請求被上訴人給付如訴之聲明所示等情。查上訴人主張系爭土地係由
    被上訴人張氏先祖張旺連、張興琳及其等子孫陸續出售，繼而由上訴人買受或繼
    受等情，固據其提出契約及上訴人土地權利繼受表為證（原審卷第九十九至一二
    七頁），然按祭祀公業之財產屬派下員全體公同共有，該財產之處分除祭祀公業
    之規約另有規定，應依其規定外，應得派下員全體之同意或依土地法第三十四條
    之一規定辦理。又查土地法第三十四條之一關於共有土地之處分，應以共有人過
    半數之同意行之之規定，係六十四年七月二十四日所增定，是該法條增修前，祭
    祀公業財產之處分及其他權利之行使仍應適用民法第八百二十八條第二項之規定
    ，須得公同共有人全體之同意。上訴人主張系爭土地早由張旺連、張興琳作家產
    分於各房各自管理，故分得之張氏親房出賣其房份土地時係有權出賣系爭土地等
　　語，然公同共有財產之處分，法律上既有明文規定應得派下員全體之同意，則上
　　訴人任意將本件祭祀公業之財產解為各房得各別處分，自屬無據，縱被上訴人之
　　派下員有人認可各別處分，無庸派下員全體同意，亦係其個人之誤認，殊不致使
　　該無權處分之行為成為有效，是上訴人主張各房有權處分云云，尚非可採；而被
　　上訴人祭祀公業之派下縱有就系爭土地之分管契約，然揆諸首開說明，分管契約
　　僅係共有人就共有物管理方法之協議，共有人未經全體共有人之同意仍不得處分
　　其分管部分。準此，上訴人主張之買賣契約縱然形式上全為真實，然該等買賣契
　　約均係於日據時期及其後四十至五十年間，由張旺連、張興琳之子、孫輩中之一
　　人或二人出售，未經派下員全體同意訂立，亦未經全體派下員同意即將之交付於
　　買受人，按買賣為債權關係，祭祀公業派下員中之一人與買受人訂立買賣契約縱
　　非無效，然基於債之關係相對性之原則，該契約亦僅對於出賣人生拘束力，對於
　　祭祀公業派下員全體則不生效力，至派下員中一人將土地移轉占有予買受人之處
　　分行為亦係無權處分，對其他派下員全體亦不生效力。是上訴人遽以其與訴外人
　　及訴外人與祭祀公業派下員中之一人所締結契約即所謂輾轉買賣之法律關係作為
　　其對於祭祀公業全體之請求權基礎，於法顯屬無據。
五、本件上訴人又主張依據兩造間所立之切結書及系爭祭祀公業之大會決議為上揭請
　　求，被上訴人則抗辯系爭切結書僅係被上訴人派下員六人委託上訴人丙○○代辦
　　祭祀公業設定登記等事項，向上訴人丙○○所為之承諾，尚難認對上訴人全體皆
　　生效，且切結書所載「先前之土地買賣契約」及「買受人」，等語，均未指明買
　　賣契約之當事人及買賣標的物，自無從為上訴人請求之基礎，又八十八年五月二
　　十九日雖制定祭祀公業規約及召開派下員大會，惟只有派下員六人到場，未經全
　　體派下員同意，該規約之決議不生效力，該規約既不生效力，則依該規約為基礎
　　之派下員大會之決議，亦無所附麗而不生效力。更何況此派下員決議僅係派下員
　　內部決議，僅對派下員生效，尚未與上訴人間有法律關係存在，自不得依該決議
　　為請求依據等語，是本件所需審究者，厥為(一)系爭切結書之內容真意為何？是否
　　已指明買賣契約之當事人及買賣標的物？(二)系爭派下員大會之決議之效力如何？
　　是否僅對派下員生效？是否應隨同規約不生效力？
六、按公同共有不動產（土地）之處分，土地法第三十四條之一第五項已有特別規定
    ，依該項規定準用同條第一、二項之結果，公同共有不動產之處分、變更，應以
    公同共有人過半數及其應有部分（潛在）合計過半數之同意行之。此項土地法之
    特別規定，就公同共有不動產之處分，自應優先於民法第八百二十八條第二項規
    定而適用，無須經全體公同共有人之同意（最高法院八十四年台上字第六八、二
    三八號判決參照）。又土地法第三十四條之一第五項、第二項所規定之通知義務
    ，純屬公同共有人間之內部關係，公同共有人未踐行此項通知義務，僅生應否負
    損害賠償責任之問題，對於出賣處分之效力，尚無影響（最高法院六十八年台上
    字第二八五七號判決參照）。本件被上訴人之派下員六人於八十六年九月間所作
    成之切結書及八十八年五月二十九日所作成之派下員大會決議紀錄，雖僅由派下
    員六人作成，但較之派下全體共八人，已超過半數，且依兩造所不爭執之被上訴
    人祭祀公業之派下系統表（原審卷第十一頁），該參與決議之六人之應有部分（
    潛在）合計亦已過半數，已符合上揭土地法第三十四條之一之規定，是以倘上開
    切結書及派下員大會之決議涉及祭祀公業財產之處分行為，應係有效之處分行為
    。縱該等六人並未以書面通知未參與簽立切結書及派下員大會之另派下員張順昌
    、張順和，亦不足影響處分行為之有效性。
七、按解釋契約，須探求當事人立約時之真意，不能拘泥於契約之文字。經查上訴人
　　主張系爭三筆土地早經張旺連、張興琳及其等子孫陸續出賣予第三人耕作，嗣後
　　上訴人等輾轉買受或繼受取得前開土地之權利一情，業經其提出土地買賣契約書
    影本十三份及土地權利繼受表六份為證（原審卷第九十九至一二七頁），與目前
    ，八十八年五月二十九日之派下員大會會議紀綠提案討論事項第二項亦記載「辦
    理所需諸費用由本公業土地買受人負擔」，提案第三項之附表三復明確記載各買
    受人即本件上訴人等人（原審卷第十七、二十二頁），是以上訴人主張其等係因
    輾轉買受或繼承取得系爭土地之權利一情堪可採信，雖上訴人無從依輾轉買賣之
    法律關係主張其權利，然是否得依切結書主張被上訴人應履行契約即有探究之必
    要。查系爭切結書雖僅記載：「立書人係祭祀公業三庄牛埔之派下員，本次委託
    （上訴人）丙○○先生代辦本公業之設立登記及土地變更等登記，如辦妥後本公
    業定按先前之土地買賣契約履行產權移轉登記予各買受人，否則願付一切損害賠
    償責任。」等語，似乎對買賣契約之當事人及買賣標的物未明確指明，惟：
（一）參酌證人即切結書之代筆人代書何弘量，當本院受命法官訊以何以要寫此切結
      書時，證稱：當時丙○○來找我，他們有幾個人買了祭祀公業的土地沒有辦法
      過戶，丙○○說要辦過戶需要一段期間，所以要寫壹份切結書，張榮一等人是
      陸陸續續到我那裡簽切結書的，「祭祀公業對於張雲騰（筆錄上誤載為張榮一
　　　）等買受人目前占有中並沒有意見」，但是還是要經過測量才可以確定，當時
　　　農地不能細分，受讓人要有自耕能力限制，所以還提到只受讓部分的話就作為
　　　變更登記，受讓全部的話才作移轉登記，甚至還可以移轉給有自耕能力的第三
　　　人，並且雙方還有提到以目前買受人作移轉對象就好，中間買受人就不管它，
　　　直接由祭祀公業移轉登記給目前的占有人，本來有八位派下員，當時其中二位
　　　他的先祖已經將財產賣光了，所以他們二位從頭到尾都沒有參與等語（本院第
　　　一卷第六十七頁），足認八十六年九月間簽立切結書之目的，確係為解決上訴
　　　人等因買賣而占有，然始終未辦理所有權登記之現況而立。
（二）再參酌八十八年五月二十九日派下員大會決議之會議紀錄於其中提案討論事項
      之討論結果，已載明「非向本公業先祖買受整筆地號，而係買受地號內一部
      土地者，本公業均保有該地號土地所有權，並在農地部分以設定永佃權為原因
      ，設定他項權利登記予各該權利人，設定登記之地號土地、面積範圍及登記權
      利人明細表，詳如附件三，惟上開明細表所載設定永佃權登記之面積範圍，僅
      係暫供申請測量之參考，確實之位置與面積仍以地政機關受理永佃權位置測量
      後，各該權利人及關係人現場指界之土地複丈結果為準」及簽認會議紀錄中已
      手寫註明：「本次會議提案討論(3)之討論結果之附件二、三所載之地號、
      面積及權利人如有錯誤，應由管理人另行召開派下員大會決議更正之」，並經
      出席派下員張榮一、張友妹、張添財、張添生、張長貴、張長順六人親自簽認
      無誤（原審卷第十八、十八頁反面頁），而附件三之明細表內亦明確載明上訴
      人庚○○、甲○○、戊○○、丁○○、丙○○及己○○等人土地座落之地號、
      地目、面積、設定面積及登記權利人等事項（原審卷第二二頁），應足以認定
      系爭切結書中已指明契約當事人為「被上訴人與上訴人」、契約標的為派下員
　　　大會決議附件三所示土地面積之永佃權登記，委無疑義，是本件切結書之內容
　　　配合上揭決議之會議紀錄應屬明確，足為請求之依據。
（三）再參諸上訴人主張系爭切結書省略買受人及標的土地之記載，係因買賣當事人
      及買賣標的土地不一，仍須經由測量結果，方能確定等情，亦符常理，且切結
      書內已明確載明「各買受人」，非單指一人甚明，復經上訴人丙○○一再表明
      其係其餘上訴人之代表人無訛（原審卷第五頁、本院卷(一)第一六八頁），自難
      認系爭切結書僅對上訴人丙○○一人生效。故被上訴人抗辯系爭切結書僅係被
      上訴人派下員六人委託上訴人丙○○代辦祭祀公業設定登記等事項，向上訴人
      丙○○所為之承諾，尚難認對上訴人全體皆生效云云，顯不足採信。
八、本件被上訴人於八十八年五月二十九日曾召開系爭派下員大會決議，並作成如上
    述內容之決議，且該派下員決議係由被上訴人張榮一、張友妹、張添財、張添生
    、張長貴、張長順等六人所議決及署名，此業據本件承辦代書即證人何弘量於本
    院審理中證述：「當時派下員有張友妹、張添財、張添生、張榮一、張長貴、張
    長順及買方丙○○，由我擔任紀錄」（本院卷(一)第六八頁），「他（丙○○）是
    代表買受人到場」等語明確在卷（本院卷(一)第七二、一六七頁），復經被上訴人
    張榮一自承：「八十八年由證人（何弘量）召開派下員大會，只有六個人到場，
    另外二個人（指張順昌、張順和）沒到場」等語（本院卷(一)第六九頁）；而證人
    張添生證稱：「我有去，當時派下員有六人在場，另外還有代書何弘量和丙○○
    在場」（本院卷(一)第七一頁）；證人張長貴亦證述：「我有在場」「（問：會議
    紀錄上的簽名是否你簽的？）是的」（本院卷(一)第七五頁）；證人張長順證述：
    「（問：會議紀錄是否你簽名？）是我簽的」等語（本院卷(一)第七六頁），綜上
    足證該會議決議已有派下員六人參與決議並簽名確認決議內容，應可認係該與會
    六人之意思表示無誤。復參諸證人何弘量證述：「（問：當時有無討論到土地過
    戶買方？）有，而且雙方從一開始接觸就一直在討論，所以派下員大會時當然也
    有提到，唯一保留一點是因為先前的測量是私人機關測量，所以有提到確實的面
    積要以地政機關所測量的為準」等語（本院卷(一)第六八頁），核與證人張添生證
    稱：「（問：當時有無說要將土地過戶丙○○所代表那些買受人？）有的」等語
    （本院卷(一)第七二頁）相符，足堪採信，且系爭會議紀錄如前所述，亦已明確記
    載配合上揭移轉登記無誤，派下員張榮一等六人既在系爭會議紀錄上簽名，必已
    明瞭系爭會議內容及附件無疑，且證人蔣安（派下員張友妹之子）亦證述：「
    至於附表二、三會有並列買受人及派下員，我們去開會時，代書就將表用好了」
　　等語（本院卷(一)第一八一頁），益足證之，況該派下員大會會議紀錄之討論事項
　　第二點之討論結果，亦記載「所需諸費用由本公業土地買受人負擔。」可知確有
　　要移轉予買受人之事，嗣後被上訴人派下員再辯稱並不知悉系爭移轉登記等情，
　　顯係推諉之詞，委無足取。此外，系爭派下員大會召開時，上訴人丙○○亦代表
　　買方到場參與，業據證人何弘量、張添生前揭證述明白（本院卷(一)第六八、七一
　　頁）、證人蔣安亦證述：「（問：開派下員大會時丙○○有無在場？）有」（
　　本院卷(一)第一八一頁），職是，為該決議時，上訴人丙○○既已在場受領該意思
　　表示，且請求祭祀公業為其所代表之各買受人作占有土地之登記本即係上訴人丙
　　○○蒞場之目的，顯見就該決議內容兩造當事人顯已達成意思合致毋庸置疑，被
　　上訴人雖辯稱該派下員決議僅係派下員內部決議，僅對派下員生效，尚未與上訴
　　人間有法律關係存在，自不得依該決議為請求云云，自非有理。
九、被上訴人雖以規約未經准予備查置辯，惟查八十八年五月二十九日雖同時制定祭
    祀公業規約及召開派下員大會，該規約嗣因未經全體派下員同意，未獲苗栗市公
    所准予備查乙節，固無疑義，惟規約與派下員大會之決議效力，本係各別獨立，
    並非須附隨一致，縱認該規約未經全體派下員之議決而不生效力，亦不影響前述
　　派下員大會對土地處分所作成之意思表示效力，因已符合土地法第三十四條之一
　　第一項之規定之故，是以被上訴人以規約無效為由否定派下員六人所作成對土地
　　移轉登記之意思表示，尚非可採。
十、被上訴人復辯稱代書何弘量曾於八十八年五月二十九日出具切結書，表明僅受理
    (1)三庄牛埔祭祀公業之申報成立及(2)管理人變更登記與補發所有權狀登記完成交
    付與該公業合法管理人張榮一先生為止，並提出切結書影本一份為證（本院第一
    卷第九十三頁），因而辯稱並未委託何弘量代書辦理所有權之移轉登記或永佃權
    之設定登記云云，然查證人何弘量雖證稱上開切結書確為伊所簽，然稱張榮一要
    伊寫切結書之目的，係要確保伊將辦好之所有權狀交給張榮一，而伊確已於八十
    八年八月三十日將權狀交給張榮一等語（本院第一卷第一六七頁），衡諸上開切
    結書內確有「於該公業管理人張榮一先生付清前述代書費及代墊費，一併交付所
    有權狀及相關文件，唯恐口說無憑，特立此書，以為保證。」字樣，是以證人何
    弘量所稱上開切結書係為保證伊交付所有權狀予張榮一而設等情堪可採信，至切
    結書內雖亦有提及僅委託代書辦至「補發所有權狀登記完成交付為止」之記載，
    然此僅係被上訴人與證人間就委託事項之界定，殊不影響被上訴人與上訴人間就
    系爭土地辦理移轉所有權登記或永佃權設定登記之合意，是以被上訴人據此切結
    書否定上開合意，實非有據。
十一、末查被上訴人八十八年五月二十九日派下員大會對買受人代表人所為之意思表
      示雖係辦理該決議附表三之永佃權登記，然參諸八十六年九月間被上訴人派下
      員六人與買受人代表邱雲謄所為之切結書係記載「履行產權移轉予各買受人」
      ，又證人何弘量亦證稱雙方還提到「只受讓部分的就作為永佃權登記，受讓全
      部的話才作移轉登記」等語（本院第一卷第六十七頁），應堪認被上訴人派下
      員六人與上訴人間係合意為所有權移轉登記，僅因八十八年五月二十九日派下
      員大會時農地尚不能分割，致合意為永佃權之登記，今既因農業發展條例於八
      十九年一月二十六日修正後，耕地已能分割，則上訴人依兩造當初切結書之內
      容及雙方之真意係為使目前之占用現況與登記相符，故請求為分割並所有權移
      轉登記，另苗栗市○○○段下南勢坑小段八五三地號（地目旱）如附圖八五三
　　　Ｃ部分所示面積一千八百八十八平方公尺，請求辦理永佃權設定登記予上訴人
　　　丁○○，即屬有據，應予准許。
十二、綜上所述，上訴人主張依據切結書及派下員大會決議紀錄請求被上訴人為如訴
      之聲明之登記等語為可採，被上訴人抗辯契約內容未明確或不生效力等情為無
      可取。從而，上訴人本於切結書及派下員大會決議紀錄之履行契約法律關係，
      請求被上訴人為前揭土地登記為有理由，應予准許。原審為上訴人敗訴之判決
      ，尚有未洽。上訴意旨指摘原判決不當，求予廢棄改判，為有理由。爰由本院
      予以廢棄改判，如主文第二項所示。
十三、本件事證已臻明確，兩造其餘攻擊防禦方法，核與本件判決結果不生影響，爰
      不一一贅述，附此敘明。
據上論結，本件上訴為有理由，依民事訴訟法第四百五十條、第七十八條，判決如主
文。
中　　　華　　　民　　　國　　九十一　　年　　　七　　　月　　 三十　　 日
~B1民事第二庭審判長法　官　黃永泉
~B2　　　　　　　　法　官　翁芳靜
~B3　　　　　　　　法　官　蔡秉宸
右為正本係照原本作成。
如對本判決上訴，須於收受判決送達後二十日內向本院提出上訴書狀，其未表明上訴
理由者，應於提出上訴後二十日內向本院提出上訴理由書（須按他造人數附具繕本）
，並繳納送達用雙掛號郵票拾份（每份參拾肆元）。
上訴時應提出委任律師或具有律師資格之人之委任狀；委任有律師資格者，另應附具
律師及格證書及釋明委任人與受任人有民事訴訟法第四百六十六條之一第一項但書或
第二項（詳附註）所定關係之釋明文書影本。
~B 　 　　　　　　書記官　蕭玉真
中　　　華　　　民　　　國　　九十一　　年　　　七　　　月　　三十一　　日
附註：
民事訴訟法第四百六十六條之一（第一項、第二項）
對於第二審判決上訴，上訴人應委任律師為訴訟代理人。但上訴人或其法定代理人具
有律師資格者，不在此限。
上訴人之配偶、三親等內之血親、二親等內之姻親，或上訴人為法人、中央或地方機
關時，其所屬專任人員具有律師資格並經法院認為適當者，亦得為第三審訴訟代理人
。
                                                                        Ｈ
